```{r echo=FALSE, include=FALSE}
library(tidyverse)
library(webex)
```

# Bygge statistisk modeller

## Hensikten med modellbygging
Når forskere har samlet inn dataen de trenger er deres neste oppgave å bygge statistsike modeller som representer denne dataen. Modellene vi tilpasser dataen kan videre brukes til å si noe om hva den sanne verdien er på parameteret av interesse. Hvis en modell er en god representasjon av dataen, dvs. at modellen er god, kan vi med noenluende trygghet si hva en person skåret på utfallsvariablen uten å bomme altfor mye. Hvis en modell er dårlig bør vi vurdere om vi skal bruke den eller ikke. Statistikken, og hjelper oss til å ta slike beslutningerø

Modellene vi skal bygge vil alltid være en variant av ligningen under. Vi bare bytter ut det i parantesen med en spesifikk modell som vi ønsker å bygge.

$$
data_i = (modell) + error_i
$$


<div class="warning">
Mange frykter ligninger. Vi også. Men det er ikke så ille når man blir vant til det, og det kommer vi til å bli med litt øving. Som vi sa kommer vi til å bruke denne ligningen til alle være statistiske tester. Dessuten hjelper ligninger oss til å huske informasjon bedre

</div>

La oss bryte denne ligningen over:

* **Data** er den faktiske observasjonen et individ har på den avhengige variablen, som i vårt tilfelle % fremgang i 1RM underkroppsøvelser. 

* **Modell** er egentlig bare en representasjon av denne dataen-

* **error** er hvor mye modellen bommer fra den faktisk observasjonen (dvs. data).

<div class="info">
Legg merke til den lille <sub>i</sub>-en som står bak data og error i ligningen. <sub>i</sub>-en betyr individ og betyr bare at vi kan bruke en modell til å si noe om hva et individ hadde på den avhengige variabelen. Vi kan erstatte <sub>i</sub>-en med <sub>3</sub> eller <sub>8</sub>. Da betyr det bare at vi kan bruke en modell til å si noe om individ 3 og 8. Vi bruker <sub>i</sub> for å holde det generelt
</div>

Ligningen over blir nok mer oppklarende om vi bruker et eksempel:

Forestill deg at du er lege, og at du får inn en pasient som sier hun har feber. Du vet at den normale kroppstemperaturen er 37, så da kan vi bruke 37 som modell.

$$
kroppstemperatur_i = 37 + error_i
$$
Det neste du gjør er å ta en febermåling av pasienten, og du måler kroppstemperaturen hennes til å være 40.

$$
40 = 37 + error
$$
Modellen din tar feil med 3 grader, fordi 40-37 = 3. Vi kaller slike feil for error.

$$
40 = 37 + 3
$$
Formelt sett regner vi error for en hvilken som helst modell ved å få error i ligningen alene, ved å reorganisere ligningen. 

$$
data_i = modell + error_i
$$
$$
error_i = data_i - modell
$$
$$
3 = 40 - 37
$$
Gratulerer, du har bygget din første modell. Denne modellen var riktignok nokså enkel, men du vil nok se at det vi skal gjøre videre ikke er så annerledes. Vi bygger riktignok ikke modeller for å passe perfekt til ett enkelt individ, men til et helt datasett. I en studie har du ofte mange deltakere med, og modellen vi skal bygge bør være en god representasjon av disse individene. Med andre ord bør erroren i modell være så liten som mulig. **Dette er viktig!** Vi ønsker å bygge statistiske modeller som er gode, og vi ønsker å sammenligne ulike modeller for å se hvilke av disse modellene som reduserer erroren mest mulig.


Det er en mer korrekt og presis måte å skrive ligningen under på, og som du ofte ser i artikler og statistikkbøker:


<div class="info">
Vi kommer til å benytte denne måten å skrive på fordi det er den dere ser i statistikkbøker og artikler. Tolkningen er akkurat lik.
</div>

$$
data_i = (modell) + error_i
$$
$$
Y_i = (b_0) + error_i
$$
Her er $Y_i$ den avhengige variabelen for et individ, *i*. Hvis det kun står $b_0$, så betyr det at vi kun estimerer ett enkelt parameter. I slike tilfeller bruker vi kun ett enkelt parameter til å si noe om hva det enkelte individ hadde i observasjon på den avhengig variabelen, og da predikerer modellen likt for alle individene. 

Vi kan også bruke en mer kompleks modell, som i ligningen under:

$$
Y_i = (b_0 + b_1X_i) + error
$$
**X_i** er dette individets faktiske måling på variabel, X, som vi ofte kaller for prediktorvariabel. Prediktorvariabelen har også $b_1$ hektet på seg. Denne forteller oss forholdet mellom prediktorvariabelen (X<sub>i</sub>) og den avhengig variabelen (Yi). b_0 blir her vår prediksjon når X<sub>i</sub> er **null** og **0**. 

<div class="info">
,,,
</div>


## Visualisering av ulike statistiske modeller

Vi skal nå visualisere ulike modeller for å få en bedre forståelse av hva hva ulike modeller sier oss. I figurene under ser tre ulike modeller med uinteressante X og Y variabler. Alle har samme b<sub>0</sub>, mens de har forskjellig b<sub>1</sub>. Husk at b<sub>1</sub> forteller om relasjonen mellom X og Y.

<div class="warning">
Måten du skal tolke på b<sub>1</sub> på: For **hver enhets økning i X**, dvs. gå fra 1 til 2, 3 til 4, eller 6 til 7, **forventer vi at Y øker med verdien på b<sub>1</sub>**. På norsk kalles b1 for **stigningstallet**. Hvis b<sub>1</sub> er 0, er det ingen relasjon mellom X og Y i vårt datasett.
</div>

* I **modell A** ser du at når X øker, øker Y med 0.4 **for hver enhets økning i X**. 

* I **modell B** er det ingen relasjon mellom X og Y, så for en enhets økning i X, vil vi forvente at Y forblir den samme. 

* I **modell C** er det en negativ relasjon mellom X og Y. Denne modellen sier at for en enhets økning i X, vil vi forvente at Y går ned med 0.4 (siden den er negativ).


```{r echo=FALSE}
set.seed(2002) #viktig å ha med denne for å få nøyaktig samme datasett
a <- seq(0:10)
b <- seq(0:10)

library(tidyverse)
library(cowplot)
regresjon <- tibble(a, b)


first <- ggplot(regresjon, aes(a, b)) + 
  geom_point(color="white", alpha=0.01) +
  scale_x_continuous(breaks = seq(0,10,1)) +
  scale_y_continuous(breaks = seq(0,10,1)) +
  geom_abline(intercept = 6, slope = 0.4, color="#00BFC4", size=1.4) +
  labs(x="x", y="y", title = "Modell A", subtitle = "b0=6, b1=0.4", color="red") +
  theme_bw() 

second <- ggplot(regresjon, aes(a, b)) + 
  geom_point(color="white", alpha=0.01) +
  scale_x_continuous(breaks = seq(0,10,1)) +
  scale_y_continuous(breaks = seq(0,10,1)) +
  geom_abline(intercept = 6, slope = 0, color="#00BFC4", size=1.4) +
  labs(x="x", y="y", title = "Modell B", subtitle = "b0=6, b1=0") +
  theme_bw() 

third <- ggplot(regresjon, aes(a, b)) + 
  geom_point(color="white", alpha=0.01) +
  scale_x_continuous(breaks = seq(0,10,1)) +
  scale_y_continuous(breaks = seq(0,10,1)) +
  geom_abline(intercept = 6, slope = -0.4, color="#00BFC4", size=1.4) +
  labs(x="x", y="y", title = "Modell C", subtitle = "b0=6, b1=-0.4") +
  theme_bw() 


plot_grid(first,second, third, nrow = 1)


```


**Oppgave**

**a.** La oss si at vi hatt med et målt et individ sin **X** til å være 8. Hvis du bruker modell A, hva vil du forvente at denne personen har på *Y*?

`r fitb(9.2)`.

I figuren ser du tre modeller som har forskjellige b<sub>0</sub>, men samme b<sub>1</sub>. b<sub>0</sub> er verdien på Y når X er 0. 

```{r echo=FALSE}
set.seed(2002) #viktig å ha med denne for å få nøyaktig samme datasett
a <- seq(0:10)
b <- seq(0:10)

library(tidyverse)
library(cowplot)
regresjon <- tibble(a, b)


first <- ggplot(regresjon, aes(a, b)) + 
  geom_point(color="white", alpha=0.01) +
  scale_x_continuous(breaks = seq(0,10,1)) +
  scale_y_continuous(breaks = seq(0,10,1)) +
  geom_abline(intercept = 7, slope = 0.4, color="#7CAE00", size=1.4) +
  labs(x="x", y="y", title = "Modell A", subtitle = "b0=7, b1=0.4", color="red") +
  theme_bw() 

second <- ggplot(regresjon, aes(a, b)) + 
  geom_point(color="white", alpha=0.01) +
  scale_x_continuous(breaks = seq(0,10,1)) +
  scale_y_continuous(breaks = seq(0,10,1)) +
  geom_abline(intercept = 3, slope = 0.4, color="#7CAE00", size=1.4) +
  labs(x="x", y="y", title = "Modell B", subtitle = "b0=3, b1=0.4") +
  theme_bw() 

third <- ggplot(regresjon, aes(a, b)) + 
  geom_point(color="white", alpha=0.01) +
  scale_x_continuous(breaks = seq(0,10,1)) +
  scale_y_continuous(breaks = seq(0,10,1)) +
  geom_abline(intercept = 6, slope = 0.4, color="#7CAE00", size=1.4) +
  labs(x="x", y="y", title = "Modell C", subtitle = "b0=6, b1=0.4") +
  theme_bw() 


plot_grid(first,second, third, nrow = 1)


```
**Oppgave**
**b.** La oss si at vi hatt med et målt et individ sin **X** og **Y** (du kan bytte ut X og Y med hvilken som helst variabel (f.eks. høyde, vekt), hvis du vil). Individet sitt mål på X er 3. Hvis du bruker modell B, hva vil du forvente at denne personen har på *Y*?

`r fitb(4.2)`.

I figuren under ser du vært datasett. På Y-aksen har vi plottet % fremgang i RM for deltakerne våre. På X-aksen har vi plottet de to gruppene våre som vi har dummykodet med 0 og 1.


```{r echo=FALSE}
set.seed(2002) #viktig å ha med denne for å få nøyaktig samme datasett
tre.sett <- rnorm(n = 12, mean = 41, sd = 5) #12 individer
ett.sett <-rnorm(n = 12, mean = 21, sd = 5) #12 individer

#lager en tibble fra tidyverse-pakken. Må ha lastet inn tidyverse library(tidyverse) i scriptfilen
dat <- tibble(individ = seq(1:24),
              gruppe = rep(c("tre.sett ", "ett.sett"), c(length(tre.sett), length(ett.sett))),
              rm = c(tre.sett , ett.sett))


#lager et nytt objekt som heter dummykodet.dat
dat <- dat %>%
  # her lager jeg en ny kolonne som heter dummykoder. If gruppe == 'ett.sett', gi verdien 0, else gi de 1.
  mutate(dummykodet = if_else(gruppe == "ett.sett", 0, 1)
  )


dat <- dat %>%
  # her lager jeg en ny kolonne som heter dummykoder. If gruppe == 'ett.sett', gi verdien 0, else gi de 1.
  mutate(kontrast = if_else(gruppe == "ett.sett", -0.5, 0.5)
  )

dat <- dat %>%
  mutate(dummykodet = as.factor(dummykodet),
         kontrast = as.factor(kontrast))


ggplot(dat, aes(dummykodet, rm, color=dummykodet)) +
  geom_point()+
  scale_y_continuous(breaks = seq(0, 60, 5)) +
  coord_cartesian(ylim = c(0, 60)) +
  geom_jitter(width = 0.2) + 
  labs(y="% fremgang 1RM underkropp", x="Dummykodet variabel") +
  theme_bw()
```

**c.** Med utgangspunkt i figuren, hvordan vil du omtrent beskrive en modell som kan passe denne dataen godt? 

`r mcq(c("Det er ingen relasjon mellom vår dummykodede variabel og % fremgang 1RM", answer = "Modellen vår ser ut til å ha en b0 på ~20 og en b1 på ~ 20", "Modellen vår ser ut til å ha en b0 på ~10 og en b1 på ~ 40", "Det er en negativ relasjon mellom vår dummykodede variabel og % fremgang 1RM"))`. 


## Modellbygging med 'Null-Hypothesis Significance Testing (NHST)'
Nå som du har en fått en innføring i hvordan du kan bygge modeller er det på tide at vi begynner å spesifisere hvilke modeller vi skal bygge. Som du sikkert er kjent med jobber forskere innenfor et paradigme som kalles for **Null-Hypothesis Significance Testing (NHST)**. Dette går ut på at forskeren fremstiller to hypoteser:

1. **H0**: En null-hypotese som sier at det ikke er noen effekt (f.eks. ingen forskjeller mellom grupper, ingen sammenheng mellom variablene)
2. **H1**: En alternativ/eksperimentell hypotese som sier at det er en effekt (f.eks. det er en forskjell mellom gruppene)

**For å teste disse hypotesene må forskeren bygge to modeller:** 
* en modell for null-hypotesen (vi kaller denne for **null-modellen**) 
* en alternativ-modell som sier det at det er en relasjon eller forskjeller mellom grupper.

Vi regner ut hvor mye error det er i hver av disse modellene for å se hvilke av disse modellene vi gjør det lurt å benytte. Husk at målet er å benytte modeller som er gode og som har lite error. Hvis null-modellen er god nok, så er det ikke noe poeng å bruke den alternative modellen. Men hvis den alternative modellen er mye bedre enn null-modellen, da bør benytte denne. 

Statistikken hjelper oss med å ta en beslutning om hvilke av disse modellene vi skal bruke. Forskeren gjennomfører deretter en **statistisk test** som representerer den alternative hypotesen. Utfallet av testen er en **verdi**, for eksempel en *z-verdi*, *t-verdi* eller *f-verdi*, som vi kan bruke til å regne ut sannsynligheten (*p*-verdi)for, gitt at null-hypotesen er sann. Forskjellige tester opererer med forskjellige navn på verdiene sine (sorry, men det er bare slik det er). 


### Null-modellen (null-hypotesen)
I vår studie ønsker vi å teste om det er forskjeller mellom de to gruppene som har blitt disponert for ulikt treningsopplegg (3 versus 1 sett). Husk at vi har laget en variabel hvor vi har kodet disse som 0 og 1; 0 hvis de trente med ett sett og 1 hvis de trente tre sett.  Null-hypotesen er at det ikke er noen forskjeller mellom gruppene. I så fall er gjennomsnittet 1 RM fremgang av alle deltakerne kanskje en god modell. Dette er modellen som representerer null-hypotesen. Med andre ord vår null-modell

$$
Y_i = (b_0) + error
$$
$$
fremgang.1RM = (mean) + error
$$ 
Det er ofte enklere å se denne modellen i tabellform, slik som dere ser under.

```{r echo=FALSE}
set.seed(2002) #viktig å ha med denne for å få nøyaktig samme datasett
tre.sett <- rnorm(n = 12, mean = 41, sd = 5) #12 individer
ett.sett <-rnorm(n = 12, mean = 21, sd = 5) #12 individer

#lager en tibble fra tidyverse-pakken. Må ha lastet inn tidyverse library(tidyverse) i scriptfilen
dat <- tibble(individ = seq(1:24),
              gruppe = rep(c("tre.sett ", "ett.sett"), c(length(tre.sett), length(ett.sett))),
              rm = c(tre.sett , ett.sett))
```


```{r echo=FALSE}
dat %>%
  mutate(modell.mean = mean(rm),
         error = rm - modell.mean) %>%
            knitr::kable(digits = 3, format = "html", caption = "Null-modellen (mean)")

```
```{r echo=FALSE}
dat.ny <- dat %>%
  # her lager jeg en ny kolonne som heter dummykoder. If gruppe == 'ett.sett', gi verdien 0, else gi de 1.
  mutate(dummykodet = if_else(gruppe == "ett.sett", 0, 1))

```

**Oppgave**

La oss prøve hvordan denne modellen virker. For individ 1 målte vi en fremgang i 1RM underkropp på **40.467**, men modellen vår sa **32.162**. Så modellen bommet med 8.305, dvs. en error på **8.305**.
$$
fremgang.1RM = (mean) + error
$$
$$
40.467 = 32.162 + 8.305
$$ 

a. Prøv modellen du også: For individ nr. 8, sier modellen at individet hadde en skår på `r fitb("32.162")`, men denne personen hadde faktisk en skår på `r fitb("29.210")`. Modellen bommet derfor med `r fitb("-2.952")`. 

>>Vi kan fortsette slik for alle deltakerne vi har hatt med i studien. Husk at vi ikke er interessert i hvir mye bommer for hvert enkelt individ, men for alle indivene. 

b. Hva får du hvis du summerer  all erroren for alle indidene?  `r mcq(c(answer = "null", answer = "0", "3", "-3"))`. 

>>tenk over hvorfor du får dette svaret før du leser videre. 

>>Som du så i forrige oppgave blir det feil å summere alle erroren, vi kan løse dette effektivt ved ved å regne **Sum of Squared Error**. Det vi gjør er å gange error med seg selv (error^2) før vi summerer alt dette sammen.

c. Hvis vi regner ut  **Sum of Squared Error** for null-modellen fpr vi: `r fitb("3243.784")`

>>Dette tallet er viktig! Dette er null-hypotesen vår! Hvis det ikke er noen forskjell mellom de to treningsgruppene våre er det like greit å bruke denne null-modellen. Men hvis vi finner ut at modellen vår blir bedre (dvs. reduserer Sum of Squared Error) ved å legge til en prediktorvariabel som består er av gruppevariabelen vår, da bør vi gjøre dette. 




Før du går videre er det greit å visualisere hvordan null-hypotesen ser ut rent visuelt. Den prikkete streken i figuren under representerer modellen vår som er mean. Som du ser, så gjør den ingen justeringer for de ulike individene. Erroren er avstanden fra den linjen og opp til hvert datapunkt. Så hvis vi får til å bygge en bedre modell så vil denne avstanden reduseres for alle individene.

```{r echo=FALSE}
#lager et nytt objekt som heter dummykodet.dat
set.seed(2002) #viktig å ha med denne for å få nøyaktig samme datasett
tre.sett <- rnorm(n = 12, mean = 41, sd = 5) #12 individer
ett.sett <-rnorm(n = 12, mean = 21, sd = 5) #12 individer

#lager en tibble fra tidyverse-pakken. Må ha lastet inn tidyverse library(tidyverse) i scriptfilen
dat <- tibble(individ = seq(1:24),
              gruppe = rep(c("tre.sett ", "ett.sett"), c(length(tre.sett), length(ett.sett))),
              rm = c(tre.sett , ett.sett))


#lager et nytt objekt som heter dummykodet.dat
dat <- dat %>%
  # her lager jeg en ny kolonne som heter dummykoder. If gruppe == 'ett.sett', gi verdien 0, else gi de 1.
  mutate(dummykodet = if_else(gruppe == "ett.sett", 0, 1)
  )


dat <- dat %>%
  mutate(dummykodet = as.factor(dummykodet))


ggplot(dat, aes(dummykodet, rm, color=dummykodet)) +
  geom_point()+
  scale_y_continuous(breaks = seq(0, 60, 5)) +
  coord_cartesian(ylim = c(0, 60)) +
  geom_jitter(width = 0.2) + 
  geom_hline(yintercept=32, linetype="dotted", size=1.1) +
  labs(y="% fremgang 1RM underkropp", x="Dummykodet variabel") +
  theme_bw()

```


### Alternativ modell (alternativ hypotese)
I forrige avsnitt sa vi at **null-hypotesen (H0)** reresenterer en en modell som gir samme prediksjon for alle deltakerne som var med i studien uavhengig av hvilken treningsgruppe de tilhører. Vi kalte denne for null-modellen. Vi regnet oss også frem til at denne modellen ga oss en Som of Squared error på 3243.784.

Spørsmålet vi skal stille i dette nå er om vi kan redusere error fra denne ved å benytte en mer kompleks modell som benytter (vår dummykodede kategoriske variabel) som prediktorvariabel:
$$
Y_i = (b_0 + b_1X_i) + error
$$ 
Prediktorvariabelen b1 er en gruppevariabelen vår som vi dummykodet med tallene 0 og 1. 

$$
Fremgang.1RM_i = b_0 + b_1(Gruppe) + error_i
$$ 
For å holde dette på et overordnet nivå, så vil jeg gi dere de estimerte verdiene for b0 og b1. Målet er å vise dere hvordan denne modellen fungerer. Senere skal gå gjennom hvordan vi regner ut disse verdiene. Trykk her hvis du ønsker å finne ut hvoran du regner ut disse verdiene med en gang.

$$
Fremgang.1RM_i = b_0(21.90) + b_1(20.52*Gruppe) + error_i
$$ 
Modellen sier at vår b0 er 21.90. Dette er den forventede verdien på Y (Fremgang.1RM) når prediktorvariabelen er 0. Modellen sier også at b1 er 20.52.  Med andre ord den forventede økning i Y for en enhets økning i X (også kalt stigningstallet). Husk at vi lagde en gruppe-variabel der vi kodet de to gruppene våre med 0 og 1. Så hvis et individ tilhørte gruppe 0, blir vår prediksjon:

$$
Fremgang.1RM_i = 21.90 + b_1(20.52*0) + error_i
$$ 
Fordi 0*20.52 = 0, blir stående igjen med b0. Vår prediksjon av et individ som tilhører gruppe 0 blir 

$$
Fremgang.1RM_i = 21.90 + 0 + error_i
$$ 
$$
Fremgang.1RM_i = 21.90 + error_i
$$ 
Hvis individet derimot tilhører 1 predikerer modellen at individet sin skår blir 42.48.

$$
Fremgang.1RM_i = 21.90 + b1(20.52*1) + error_i
$$ 
$$
Fremgang.1RM_i = 42.48 + error_i
$$ 
Visualisert fremstilt blir modellen vår seendes slik ut:

```{r}

ggplot(dat, aes(dummykodet, rm, color=dummykodet)) +
  geom_point()+
  scale_y_continuous(breaks = seq(0, 60, 5)) +
  coord_cartesian(ylim = c(0, 60)) +
  geom_jitter(width = 0.2) + 
  stat_summary(geom = "line", fun = mean, group = 1, color="black", linetype="dotted", size=1.2) +
  labs(y="% fremgang 1RM underkropp", x="Dummykodet variabel") +
  theme_bw()



```


**Oppgave**
Tabellen under viser 6 individer som tilhørte treningsgruppe. Du ser deres faktiske fremgang i 1RM kolonnen. La oss bruke det vi har lært til å predikere disse personene sin fremgang. Vi bruker samme modell som over

$$
Fremgang.1RM_i = b_0(21.90) + b_1(20.52*Gruppe) + error_i
$$ 
a. Hva predikerer modellen at individ nummer 3 hadde i skår? (to desimaler)

`r fitb("42.42")`

b, Hva hadde individ nr i skår?

`r fitb("47.941")`

c. hvor mye error blir det? 

`r fitb("5.521")`

d. i Squared Error blir denne erroren?

`r fitb("30.48144")`

e. nå som du har jobbet med denne modellen, så lurer jeg på om det er noe kjent med disse verdiene i modellen. Gå tilbake til [link] hvis du trenger et hint.

f. bo er `r fitb("gjennomsnittet")` (norskt ord) for gruppen som er kodet med 0. 

g. b1 er `r fitb("forskjellen")` (norsk ord) mellom gruppen som er kodet med 0 og gruppen som er kodet med 1. 

h. b0 + b1 er `r fitb("gjennomsnittet")` (norsk ord) for gruppen som er kodet med 1.


```{r echo=FALSE}
#lager et nytt objekt som heter dummykodet.dat
dummykodet.dat <- dat %>%
  # her lager jeg en ny kolonne som heter dummykoder. If gruppe == 'ett.sett', gi verdien 0, else gi de 1.
  mutate(dummykodet = if_else(gruppe == "ett.sett", 0, 1))
```

```{r echo=FALSE}
knitr::kable(head(dummykodet.dat), digits = 3, caption = "Dummy koding")
```

I forrige oppgave regnet du ut error for ett enkelt individ. Men vi er interessert i den totale erroren for modellen. Formelen for denne er: 

total error in den alternative modellen:


SS_R = $\sum_{n=1}^N (observert_i - modell_i)^2$ 

Med andre ord er det kvadraten av den faktiske observasjonen - hva modellen sa. Bruk formelen til å regne ut dette. (to desimaler

`r fitb("2527.50")`

## ANOVA-tabell (variansanalyse)
Nå har vi bygget to modeller og regnet ut hvor mye error det er hver av disse modellene - **null-modell** og **den alternative modellen**. Vår neste oppgave er å **sammenligne disse modellene**. For å gjøre det helt tydelig, så skal vi steste om modellen til høyre er bedre enn modellen til venstre. Når vi sier bedre, så mener vi at den har mindre error i seg.  

```{r echo=FALSE}
a <-ggplot(dat, aes(dummykodet, rm, color=dummykodet)) +
  geom_point()+
  scale_y_continuous(breaks = seq(0, 60, 5)) +
  coord_cartesian(ylim = c(0, 60)) +
  geom_jitter(width = 0.2) + 
  geom_hline(yintercept=32, linetype="dotted", size=1.1) +
  labs(y="% fremgang 1RM underkropp", x="Dummykodet variabel", title="Null-modell") +
  guides(fill=FALSE) +
  theme_bw()


b <- ggplot(dat, aes(dummykodet, rm, color=dummykodet)) +
  geom_point()+
  scale_y_continuous(breaks = seq(0, 60, 5)) +
  coord_cartesian(ylim = c(0, 60)) +
  geom_jitter(width = 0.2) + 
  stat_summary(geom = "line", fun = mean, group = 1, color="black", linetype="dotted", size=1.2) +
  labs(y="% fremgang 1RM underkropp", x="Dummykodet variabel", title="Alternativ-modell") +
  theme_bw()

library(cowplot)

plot_grid(a, b, nrow = 1)



````


For å sammenligne disse modellene er det vanlig å bruke en ANOVA-tabell. Dette er en ganske vanlig tabell som dere kommer til å se mange ganger, så det er bare å bli vant til å se disse. Dere har allerede regnet ut all nødvendig informasjon for å lage en ANOVA-tabell, så dere kan lage den selv.


**ANOVA-tabell**

Modell | SS | *df* | MS | *F* | $R^2$ | *p*-verdi
------------- | ------------- | ------------- | ------------- | ------------- | -------------
The model sum of squares (SS<sub>M</sub>) | `r fitb(2527.5)` |  | | |  |
The residual sum of squares (SS<sub>R</sub>) | `r fitb(716.2875)` | | | | |
The total sum of squares (SS<sub>T</sub>) | `r fitb(3243.784)` | | | | |

**Oppgave**

a. Hva var sum of squared error for null-modellen? 

>>(Sett dette inn i total sum of squares (SS<sub>T</sub>)

b. Hva var sum of squared error for den alternative modellen?

>>(Sett dette inn i residual sum of squares (SS<sub>R</sub>). Dette er error som er igjen etter at man har brukt den alternative-modellen. Men >>andre ord. Man kalles dette residuals.

c. Hvor mye sum of squared error er redusert ved å bruke den alternative modellen i forhold null-modellen?

>>Dette kalles The model sum of squares (SS<sub>M</sub>) eller regression i statistiske programmer. 

Før vi går videre er det greit å visualisere erroren som er igjen med de to modellene, pluss hvor mye error som er redusert ved å bruke den alternative modellen istf. å bruke null-modellen. I figuren under ser du de tre modellene. SS<sub>T</sub> representerer den totale erroren (dvs. erroren vi fikk ved å bruke null-modellen); SS<sub>R</sub> representerer hvor mye error som er igjen etter at vi brukte den alternative modellen.  SS<sub>M</sub> er hvor mye error som modellen vår klarte å forklare. Vil du si at den alternative modellen vår er god?

>>Hint. Hvis du summerer SS<sub>M</sub> og SS<sub>R</sub> får du SS<sub>T</sub>

Sammenlign dette med modellen til høyre. Her har vi en modell som er dårlig fordi SS<sub>M</sub> er lav og SS<sub>R</sub> er høy.

>>For sikkerhets skyld. Modellen til høyre ble bare brukt som et eksempel for at du skal forstå at vi kan vurdere hvor god modellen vår er.

```{r echo=FALSE}
SSE <- c(3243.784, 2527.5, 716.3)
SS <- c('sst', 'ssm', 'ssr')
bar <- tibble(SSE, SS)

 a <- ggplot(bar, aes(x = SS, y = SSE, fill = SS)) +
  geom_col(color="black") +
  scale_x_discrete(limits = rev) +
  labs(x="Modellene", y="Sum of Squared Error (SSE)") +
  theme_bw()

SSE_ny <- c(3243.784, 100, 3143.784)
SS_ny <- c('sst', 'ssm', 'ssr')
bar_ny <- tibble(SSE_ny, SS) 
 
b <- ggplot(bar, aes(x = SS_ny, y = SSE_ny, fill = SS_ny)) +
  geom_col(color="black") +
  scale_x_discrete(limits = rev) +
  labs(x="Modellene", y="Sum of Squared Error (SSE)") +
  theme_bw()

library(cowplot)

plot_grid(a, b, nrow = 1)

```
e. Basert på det du ser i figuren over til venstre, vil du si at vår alternative modell er god?

`r mcq(c(answer = "ja", "nei"))`. 

d. Hva er (SS<sub>T</sub>) - (SS<sub>R</sub>)? 

`r fitb(2527.5)`

e. Hva er (SS<sub>R</sub>) + (SS<sub>M</sub>)? 

`r fitb(3243.784)`

Vi kan regne ut hvor mange % modellen vår har redusert error med, og dette er gange nyttig. Dette får dere vite når dere kjører en test i Jamovi eller R, men vi kan også regne det for hånd. Verdien fi vår kalles $R^2$.

$$
R^2 = \frac{(SS_T - SS_R)}{SS_T} * 100
$$

e. Hvilken verdi får du hvis du regner (SS<sub>M</sub>/ (SS<sub>T</sub>)) * 100?

`r fitb(78)` (uten %-tegnet)

>>Det er dessverre mange forskjellige navn på denne verdien. Du vil se at folk bruker PRE, $n^2$. Vit at de mener det samme.

Det kan høres ut som at en errorreduksjon på 78 % er mye, og det vil vi absolutt påstå at det er! Kan vi da konkludere at den alternative modellen er bedre enn null-modellen? - det ser jo ut til at dette er mye.

## teste null-hypotesen med F
For å teste om en SSM eller en errorreduksjon på 78 % er mye eller lite skal vi bruke en F-test og en F-fordeling. En F-fordeling ser veldig lik ut som en z og t-fordeling og fungerer på samme måte: Vi regner ut en F-verdi, og spør fra sannsynligheten er for å oppnå en slik verdi gitt at null-hypotesen er sann. Null-hypotesen i en F-test er at den alternative modellen ikke forklarer noe varians. Med andre ord at $R^2$ = 0. For å teste dette må vi regne ut en F-verdi:

$$
F = \frac{(SS_M / df_M)}{SS_R / df_R}
$$
Vi har allerede regne ut, så vi kan plotte disse inn.

$$
F = \frac{(`r fitb(2527.5)` / df_M)}{716.2875 / df_R}
$$
Men hva er de respektivene frihetsgradene som er i nevneren og telleren? Å forstå dette vil gi en god forståelse for hva F-verdien er. Vi fokuserer på telleren først. Modellen reduserte Sum of Squared error med 2527.5, som i grunn er mye. Men vi kunne bygget en superkompleks og lagt til haugevis av ekstra parametere. Dette kunne vi gjort ved å f.eks sammenlignet enda flere grupper. Vi har ikke lært hvordan vi gjør dette enda, men vi kan fint gjøre det. Og vi skal vise hvordan senere. Vi kunne derfor i prinsippet ha gått fra: 

$$
Y_i = b_0
$$
til:
$$
Y_i  = b_0 + b_1X_i + b_2X_i + b_3X_i + b_4X_i + b_5X_i
$$
I så fall ville vi garantert ha fått en stor Sum of squared error fordi et parameter alltid vil redusere error noe, aldri øke det. Så det vi skal gjøre i telleren i formelen er å dele på SSm / på antall parametere vi har brukt utover det null-modellen har brukt. Null-modellen hadde kun ett parameter, mens den altenative modellen hadde 2, så df blir 1. Poenget som jeg vil at dere skal huske på er at. Dette er variansen. Poenget er en SSm er mer imponerende om vi har brukt få ekstra parametere. 





Husk at når vi trekker to eller flere utvalg fra en populasjon, så vil disse utvalgene nesten alltid være forskjellige fra hverandre. 


Vi kunne bruke samme prinsipp for t-fordelingen. Null-hypotesen var disse tilfellene var at disse 

Felles for disse fordelingene er at de baserer seg på gjennomsnittet mellom utvalg. V

Da vi brukte en *z*-fordeling sa vi at 95 % av utvalgene vi trekker fra en populasjon med et gjennomsnitt på 0 og et standardavvik på 1, ville falle mellom en z-verdi på -1.96 og 1.96, gitt at de ble trukket fra denne populasjonen. Hvis vi plutselig observerte en z-skår for vårt utvalg som høyere enn 1.96 eller lavere enn -1.96, sa vi at vi hadde et signifikant funn og at utvalgene dermed ikke kommer fra samme populasjon. Vi brukte en t-fordeling på lignende måte. 

Men hvis vi brukte en z-fordeling, så sa vi at 95 % av utvalgene vi trekker fra en slik fordeling vil falle mellom en z-verdi mellom -1.96 og 1.96. Vi kan bruke en t-fordeling til å si noe lignende. Felles for z-fordelingen og t-fordelingen er de går på sample means. En f-fordeling baserer seg ikke på means, men på reduksjon i sum of squared errors. Null-hypotesen er at det ikke modellen vår reduserer noe error i det hele tatt. Men fordi forskjellige utvalg gir forskjellige, må vi forvente at det er noen fordelinger under null



Vi har allerede jobbet med to fordelinger, en z-fordeling, t-fordeling. Det vi skal jobbe med nå er en F-fordeling. En F-fordeling er nesten likt som en z-fordeling og en t-fordeling, men er litt forskjellig fra disse på den måten at en F-fordeling operer med forklart Sum of Squarered error ved modellen, mens en z-fordeling og t-fordeling operer med sample means. Med andre ord, istf. å si hva er sannsynlig for observere en t, gitt att, skal vi spørre hva er sannsynligheten for at det ikke noe explained varians. Gitt at null hypotesen er sann, dvs.. Selv om vi har explained variance i populasjonen, så vil det alltid være litt explained variance fra utvalg til utvalg. Dere husker kanskje. Så det vi må gjøre er å regne ut hvor mye hvor mye f-verdi, og så spørre oss, hva er sannsynligheten for å få en f-statistikk, så stor som denne, gitt at null hypotesen er sann. Explianed variansen av denne modellen er null. 

For å finne ut av dette må vi regne ut en f-verdi. Formelen for dette er 

## teste null-hypotesen med t





Nå har vi kun lagt til ett ekstra parameter i forhold til null-modellen; vi gikk fra:

$$
Y_i = b_0
$$
til: 

$$
Y_i = b_0 + b_1X_i
$$

Men tenk om vi hadde lagt til enda flere prediktorvariabler i modellen. Vi har ikke lært hvordan vi gjør dette enda, men vi kan fint gjøre det. Og vi skal vise hvordan senere. Vi kunne derfor i prinsippet ha gått fra: 

$$
Y_i = b_0
$$
til:
$$
Y_i  = b_0 + b_1X_i + b_2X_i + b_3X_i + b_4X_i + b_5X_i
$$
I så fall ville vi garantert ha fått en stor errorreduksjon fordi noen av disse parameterne ville vært gode. Derfor regner vi gjennomsnittlig squared error, som vi kaller for **Mean Squared Error (MSE)**. Poenget med dette er at høy errorreduksjon med en alternativ modellen er mye mer imponerende hvis vi kun har med en prediktorvariabel enn om vi har med mange. Derfor regner vi  **Mean SquaredM Model (MSE)**. MSE regnes ved å ta SS<sub>M</sub> / frihetsgrader (*df*). Frihetsgradene vi bruker til dette er antatt ektra parametere vi har lagt til i modellen vår med referanse til null-modellen. Vi hadde 2 parametere i den alternative modellen og 1 i null-modellen, så 2-1.

f. Regn ut **Mean Squared Model (MSM)** og putt den inn i ANOVA-tabellen. $MS_M=\frac{(SS_M)}{df}$. Legg samtidig antall frihetsgrader for MSE inn i ANOVA-tabellen over.

Det neste vi skal gjøre er å regne er **Mean Squared  (MSM)**

g. Det aller siste vi skal gjøre er å 


h. I cellen under har jeg kjørt en ANOVA-test. Virker resultatene kjent. Skriv *p*-verdien din inn i?


Hvis dette ikke var forståelig foreslår jeg følgende tutorials:
- https://www.youtube.com/watch?v=eSJAjlavPwU
- https://www.youtube.com/watch?v=0xWDulRHd9M
- https://www.youtube.com/watch?v=iAE4UeoVE9A
- https://www.youtube.com/watch?v=OK4Xns4zabs



```{r}
#aov er en forkortolse for analysis of variance (ANOVA)
#dette er funksjon som kommer mer R.
summary(aov(rm ~ dummykodet, dat))

```


```{r echo=FALSE}
ok <- dat %>%
  summarise(ss = rm - mean(rm),
            sum.ss = sum(ss^2),
            mod.m = if_else(dummykodet == 0, 21.90, 42.42),
            error = (rm - mod.m)^2,
            sum.error = sum(error),
            pre = (sum.ss - sum.error) / sum.ss
            )

```


```{r echo=FALSE}
data.frame(f = 0:1000 / 100) %>% 
           mutate(df_1_22 = df(x = f, df1 = 1, df2 = 22)) %>%
  gather(key = "df", value = "density", -f) %>%
ggplot() +
  geom_line(aes(x = f, y = density), color="#00BFC4") +
  labs(title = "F-fordelingen ved vår frihetsgrad (df) på 1 og 22",
       x = "F",
       y = "Tetthet") +
  geom_segment(aes(x = 4.30, y = 0, xend = 4.30, yend = 2), linetype = "dashed", col = "red")+
  theme_bw()


````

## Hvordan finne linjen i modellen?
Nå som vi er kjent med hvordan vi kan bygge og teste statistiske modeller, er det på tide å vise hvordan vi finner regresjonslinjen som vi skal bruke. Mer presist, hvilke verdier skal vi ha for *b*<sub>0</sub> og *b*<sub>1</sub> som beskriver denne linjen? Hittil har dere fått disse verdiene av meg, men det vi skal lære nå er hvordan vi kan regne ut disse verdiene for hånd. En viktig sannhet om denne linjen er at regresjonslinjen (les modellen) er plassert slik at den reduserer Sum of Squared Error mest mulig. Med andre ord, verdiene på *b*<sub>0</sub> og *b*<sub>1</sub> (som beskriver denne linjen) er slik at det er umulig å redusere error mer. Spørsmålet er hvordan vi finner verdiene på *b*<sub>0</sub> og *b*<sub>1</sub> som beskriver denne linjen. En tilnærming kan være å gjette seg fram til hva $b_0$ og $b_1$ skal være. Vi kan teste ut ulike verdier for b0 og b1, og evaluere hvor mye sum of Squared Error disse gir. I figuren under har jeg prøvd tre ulike modeller, og regner ut hvor mye sum of squared error disse gir.

```{r echo=FALSE}
library(tidyverse)
options(scipen=999)
#lager et nytt objekt som heter dummykodet.dat
set.seed(2002) #viktig å ha med denne for å få nøyaktig samme datasett
tre.sett <- rnorm(n = 12, mean = 41, sd = 5) #12 individer
ett.sett <-rnorm(n = 12, mean = 21, sd = 5) #12 individer

#lager en tibble fra tidyverse-pakken. Må ha lastet inn tidyverse library(tidyverse) i scriptfilen
dat <- tibble(individ = seq(1:24),
              gruppe = rep(c("tre.sett ", "ett.sett"), c(length(tre.sett), length(ett.sett))),
              rm = c(tre.sett , ett.sett))


#lager et nytt objekt som heter dummykodet.dat
dat <- dat %>%
  # her lager jeg en ny kolonne som heter dummykoder. If gruppe == 'ett.sett', gi verdien 0, else gi de 1.
  mutate(dummykodet = if_else(gruppe == "ett.sett", 0, 1)
  )


dat <- dat %>%
  mutate(dummykodet = as.integer(dummykodet))


modell <- dat %>%
  summarise(ss = rm - mean(rm),
            sum.ss = sum(ss^2),
            mod.m = if_else(dummykodet == 0, 10, 30), # 21.90, 42.42
            error = (rm - mod.m)^2,
            sum.error = sum(error),
            pre = (sum.ss - sum.error) / sum.ss
            ) %>%
  pull(sum.error)


a <- ggplot(dat, aes(dummykodet, rm)) +
  geom_point()+
  scale_y_continuous(breaks = seq(0, 60, 5)) +
  scale_x_continuous(breaks = seq(0, 1, 1)) +
  coord_cartesian(ylim = c(0, 60), xlim = c(-0.5, 1.5)) +
  geom_abline(intercept = 25, slope = 28, color="#00BFC4", size=1.2) +
  geom_jitter(width = 0.1) + 
  labs(y="% fremgang 1RM underkropp", x="Dummykodet variabel", title = "b0=25, b1=28", subtitle = "SSM=3328.39") +
  theme_bw()

b <- ggplot(dat, aes(dummykodet, rm)) +
  geom_point()+
  scale_y_continuous(breaks = seq(0, 60, 5)) +
  scale_x_continuous(breaks = seq(0, 1, 1)) +
  coord_cartesian(ylim = c(0, 60), xlim = c(-0.5, 1.5)) +
  geom_abline(intercept = 30, slope = 07, color="#00BFC4", size=1.2) +
  geom_jitter(width = 0.1) + 
  labs(y="% fremgang 1RM underkropp", x="Dummykodet variabel", title = "b0=30, b1=7", subtitle = "SSM=16562.32") +
  theme_bw()

c <- ggplot(dat, aes(dummykodet, rm)) +
  geom_point()+
  scale_y_continuous(breaks = seq(0, 60, 5)) +
  scale_x_continuous(breaks = seq(0, 1, 1)) +
  coord_cartesian(ylim = c(0, 60), xlim = c(-0.5, 1.5)) +
  geom_abline(intercept = 10, slope = 30, color="#00BFC4", size=1.2) +
  geom_jitter(width = 0.1) + 
  labs(y="% fremgang 1RM underkropp", x="Dummykodet variabel", title = "b0=10, b1=30", subtitle = "SSM=4268.063") +
  theme_bw()

library(cowplot)
plot_grid(a,b, c, nrow = 1)


```
**Oppgave**
a) Hvilken av modellene over gir mest sum of squared error? (SS<sub>Model</sub>)

`r mcq(c(answer = "b0=30 b1=7", "b0=25 b1=28", "b0=10 b1=30"))`

Vi kan holde på slik med slik prøving-og-feiling til vi faktisk finner linjen som reduserer error mest. Det er bare å teste nok verdier. **Minste kvadraters metode** garanterer oss å alltid gi oss er svar. Jeg har laget en video til dere som viser vi kan prøve-og-feile til vi kommer frem til en løsning (se denne):

<iframe width="798" height="457" src="https://www.youtube.com/embed/kWVtce7YDsg" title="YouTube video player" frameborder="0" allow="accelerometer; autoplay; clipboard-write; encrypted-media; gyroscope; picture-in-picture" allowfullscreen></iframe>

Det er en mer effektiv måte å løse dette problemet på. For å finne **b<sub>1</sub>** kan vi bruke følgende formel: 

$$ b_1 = \frac{SCP}{SS_x} $$
Her var det et nytt begrep, **SCP**. SCP står for sum of cross-product deviations. Det brukes til å finne relasjonen mellom to variabler, og er grunnlaget for en rekke utregninger i statistikken, så det kan være lurt å lære seg. SCP finner ut av om en person som er over eller under gjennomsnittet på en variabel, også er over eller under gjennomsnittet på den andre variabelen. 

$$ b_1 = \frac{SCP = \sum_{n=1}^N (x_i - \bar{x})(y_i - \bar{y})}{SS_x} $$
$\bar{x}$ er gjennomsnittet på x-variabelen (gruppe), mens $\bar{y}$ er gjennomsnittet for y-variabelen (1RM). I tabellen under ser du hvordan vi regner dette. Kolonnen CrossProduct er $(x_i - \bar{x})(y_i - \bar{y})$. 


```{r echo=FALSE}
library(tidyverse)
set.seed(2002) #viktig å ha med denne for å få nøyaktig samme datasett
tre.sett <- rnorm(n = 12, mean = 41, sd = 5) #12 individer
ett.sett <-rnorm(n = 12, mean = 21, sd = 5) #12 individer

#lager en tibble fra tidyverse-pakken. Må ha lastet inn tidyverse library(tidyverse) i scriptfilen
dat <- tibble(individ = seq(1:24),
              gruppe = rep(c("tre.sett ", "ett.sett"), c(length(tre.sett), length(ett.sett))),
              rm = c(tre.sett , ett.sett))


#lager et nytt objekt som heter dummykodet.dat
dat <- dat %>%
  # her lager jeg en ny kolonne som heter dummykoder. If gruppe == 'ett.sett', gi verdien 0, else gi de 1.
  mutate(dummykodet = if_else(gruppe == "ett.sett", 0, 1),
         dummykodet = as.integer(dummykodet)
  )


#dat <- dat %>%
#  mutate(dummykodet = as.factor(dummykodet))


cp <- dat %>%
  select(individ, dummykodet, rm) %>%
  rename(gruppe=dummykodet) %>%
  mutate(gj.snitt.x = mean(gruppe),
         error.x = gruppe - gj.snitt.x,
         gj.snitt.y = mean(rm),
         error.y = rm - gj.snitt.y,
         CrossProduct = error.x * error.y
)
  
cp <- cp %>% 
  select(individ, gruppe, gj.snitt.x, error.x, rm, gj.snitt.y, error.y, CrossProduct)
  

knitr::kable(
  cp, booktabs = TRUE,
  caption = 'Utregning av Sum of Cross Product (SCP)'
)



```


$$ b_1 = \frac{SCP = 20.52436}{SSx} $$
Nå som vi har regnet SCP er det bare å regne SS<sub>x</sub> (sum of squared error for prediktorvariabelen) er fordi man ønsker å ta høyde for hvor mye prediktorvariabelen avviker fra mean. Jeg har dessverre ikke noen supergod forklaring, og jeg synes heller ikke Field forklarer dette godt. Så jeg bare vet at jeg må gjøre det.

$$ b_1 = \frac{SCP = 20.52436}{6} $$
$$ b_1 = 20.52436 $$

Nå gjenstår det bare å finne **b_0**. Denne er enkel å finne når vi først har funnet **b<sub>0</sub>**. Husk at modellen vår er en ligning, så ved enkelt finne **b<sub>0</sub>** ved omorganisere ligningen: trekker vi fra $b_1X_i$ på hver side av likhetstegnet får vi **b<sub>0</sub>** alene:

$$
Y_i = (b_0 + b_1X_i)
$$

$$
Y_i - b_1X_i = (b_0)
$$

Men må ligningen med verdier. Og da bruker man gjennomsnittet for Y variabelen og gjennomsnittet for X variabelen.

$$
32.16231	 - (20.52436*0.5) = (21.90013)
$$




**ANOVA-tabell**

Modell | SS | *df* | MS | *F* | R2 | *p*-verdi
------------- | ------------- | ------------- | ------------- | ------------- | -------------
The model sum of squares (SS<sub>M</sub>) | `r fitb(2527.5)` | `r fitb(1)` | `r fitb(2527.5)` | `r fitb(77.62945)` |  |
The residual sum of squares (SS<sub>R</sub>) | `r fitb(716.2875)` | `r fitb(22)` | `r fitb(32.55852)` | | |
The total sum of squares (SS<sub>T</sub>) | `r fitb(3243.784)` | | | | |


