```{r echo=FALSE, include=FALSE}
library(tidyverse)
library(webex)
```

# Bygge statistisk modeller

## Hensikten med modellbygging
Modellbygging er en av forskernes viktigste oppgaver. Vi bygger modeller for å beskrive dataen som vi har samlet inn. Disse modellene vil aldri være en perfekt beskrivelse av dataen eller verden rundt oss, men de kan hjelpe oss til å forstå den bedre. Noen ganger er modellene vi bygger gode; da beskriver de dataen godt. Andre ganger er de dårligere, og da er det ikke noe poeng å bruke de. En modell er en enkel representasjon av dataen, men som sier noe om hva vi forventer at individ hadde på den avhengig variabelen vi har målt, som i dette tilfellet er % fremgang i 1RM maks. 

Modellene vi skal bygge vil alltid være en variant av ligningen under. Vi bare bytter ut det i parantesen med en spesifikk modell som vi ønsker å bygge.

>>Mange frykter ligninger. Vi også. Men det er ikke så ille når man blir vant til det, og det kommer vi til å bli med litt øving. Som vi sa kommer vi til å bruke denne ligningen til alle være statistiske tester.

$$
data_i = (modell) + error_i
$$
La oss bryte denne ligningen ned:

**Data** er den faktiske observasjonen et individ har hatt på den avhengige variablen. I dette tilfellet er det fremgang i 1RM underkropp. Legg merke til den lille <sub>i</sub> -en som står bak data og error i ligningen. Denne betyr individ og betyr bare at vi kan bruke en modell til å si noe om hva at individ hadde på den avhengig variabelen. Vi kan erstatte <sub>i</sub> -en med <sub>3</sub> eller <sub>8</sub>. Da betyr det bare at vi kan bruke en modell til å si noe om individ 3 og 8. Vi bruker <sub>i</sub> for å holde det generelt. Statistikere bruker ofte begrepet begrepet predikere. Å predikere er et verb synonymt med å forutsi. Min måte å tenke på det er at vi ønsker å si hva en person hadde som faktisk observasjon på den målte avhengig variabelen.

**Modell** er egentlig bare en representasjon av denne dataen, mens **error** er hvor mye modellen bommer fra den faktisk observasjonen (dvs. data). Dette blir nok mer oppklarende om vi bruker et eksempel:

Forestill deg at du er lege, og at du får inn en pasient som sier hun har feber. Du vet at den normale kroppstemperaturen er 37, så da kan vi bruke 37 som modell.

$$
kroppstemperatur_i = 37 + error_i
$$
Det neste du gjør er å ta en febermåling av pasienten, og du måler kroppstemperaturen hennes til å være 40.

$$
40 = 37 + error
$$
Modellen din tar feil med 3 grader, fordi 40-37 = 3. Vi kaller slike feil for error.

$$
40 = 37 + 3
$$
Formelt sett regner vi error for en hvilken som helst modell ved å få error i ligningen alene, ved å reorganisere ligningen. 

$$
data_i = modell + error_i
$$
$$
error_i = data_i - modell
$$
$$
3 = 40 - 37
$$
Gratulerer, du har bygget din første modell. Denne modellen var riktignok nokså enkel, men du vil nok se at det vi skal gjøre videre ikke er så annerledes. Vi bygger riktignok ikke modeller for å passe perfekt til ett enkelt individ, men til et helt datasett. I en studie har du ofte mange deltakere med, og modellen vi skal bygge bør være en god representasjon av disse individene. Med andre ord bør erroren i modell være så liten som mulig. **Dette er viktig!** Vi ønsker å bygge statistiske modeller som er gode, og vi ønsker å sammenligne ulike modeller for å se hvilke av disse modellene som reduserer erroren mest mulig.


Det er en mer korrekt og presis måte å skrive ligningen under på, og som du ofte ser i artikler og statistikkbøker:

>>Vi kommer til å benytte denne måten å skrive på fordi det er den dere ser i statistikkbøker og artikler. Tolkningen er akkurat lik.

$$
data_i = (modell) + error_i
$$
$$
Y_i = (b_0) + error_i
$$
Her er $Y_i$ den avhengige variabelen som vi faktisk har målt for et individ, *i*. Hvis det kun står $b_0$, så betyr det at vi kun estimerer ett enkelt parameter. I slike tilfeller bruker vi kun ett enkelt parameter til å si noe om hva det enkelte individ hadde i observasjon på den avhengig variabelen, og da predikerer modellen likt for alle individene. 

Vi kan også bruke en mer kompleks modell, som i ligningen under:

$$
Y_i = (b_0 + b_1X_i) + error
$$
**X_i** er dette individets faktiske måling på variabel, X, som vi ofte kaller for prediktorvariabel. Prediktorvariabelen har også $b_1$ hektet på seg. Denne forteller oss forholdet mellom prediktorvariabelen (X<sub>i</sub>) og den avhengig variabelen (Yi). b_0 blir her vår prediksjon når X<sub>i</sub> er **null** og **0**. 

>>Figuren under gjør ligningen i mer forståelig

I figurene under ser tre ulike modeller med uinteressante X og Y variabler. Alle har samme b<sub>0</sub>, mens de har forskjellig b<sub>1</sub>. Husk at b<sub>1</sub> forteller om forholdet mellom X og Y. I **modell A** ser du at når X øker så øker Y med 0.4 **for hver enhets økning i X**. 

>>Dette er slik du skal tolke b<sub>1</sub>. For hver enhets økning i X, dvs gå fra 1 til 2, så forventer vi at Y øker med. På norsk kalles b1 for stigningstallet

I **modell B** er det ingen relasjon mellom X og Y, så for en enhets økning i X, vil vi forvente at Y forblir den samme. I **modell C** er det en negativ relasjon mellom X og Y. Denne modellen sier at for en enhets økning i X, vil vi forvente at Y går ned med 0.4 (siden den er negativ).

>>Bruk tid til å reflektere over det du nettopp leste og det du ser i figurene. Det er viktig å forstå!

```{r echo=FALSE}
set.seed(2002) #viktig å ha med denne for å få nøyaktig samme datasett
a <- seq(0:10)
b <- seq(0:10)

library(tidyverse)
library(cowplot)
regresjon <- tibble(a, b)


first <- ggplot(regresjon, aes(a, b)) + 
  geom_point(color="white", alpha=0.01) +
  scale_x_continuous(breaks = seq(0,10,1)) +
  scale_y_continuous(breaks = seq(0,10,1)) +
  geom_abline(intercept = 6, slope = 0.4, color="#00BFC4", size=1.4) +
  labs(x="x", y="y", title = "Modell A", subtitle = "b0=6, b1=0.4", color="red") +
  theme_bw() 

second <- ggplot(regresjon, aes(a, b)) + 
  geom_point(color="white", alpha=0.01) +
  scale_x_continuous(breaks = seq(0,10,1)) +
  scale_y_continuous(breaks = seq(0,10,1)) +
  geom_abline(intercept = 6, slope = 0, color="#00BFC4", size=1.4) +
  labs(x="x", y="y", title = "Modell B", subtitle = "b0=6, b1=0") +
  theme_bw() 

third <- ggplot(regresjon, aes(a, b)) + 
  geom_point(color="white", alpha=0.01) +
  scale_x_continuous(breaks = seq(0,10,1)) +
  scale_y_continuous(breaks = seq(0,10,1)) +
  geom_abline(intercept = 6, slope = -0.4, color="#00BFC4", size=1.4) +
  labs(x="x", y="y", title = "Modell C", subtitle = "b0=6, b1=-0.4") +
  theme_bw() 


plot_grid(first,second, third, nrow = 1)


```


**Oppgave**

a. La oss si at vi hatt med et målt et individ sin **X** og **Y** (du kan bytte ut X og Y med hvilken som helst variabel (f.eks. høyde, vekt), hvis du vil). Individet sitt mål på X er 8. Hvis du bruker modell A, hva vil du forvente at denne personen har på *Y*?

`r fitb(9.2)`.

I figuren ser du tre modeller som har forskjellige b<sub>0</sub>, men samme b<sub>1</sub>. b<sub>0</sub> er verdien på Y når X er 0. 

```{r echo=FALSE}
set.seed(2002) #viktig å ha med denne for å få nøyaktig samme datasett
a <- seq(0:10)
b <- seq(0:10)

library(tidyverse)
library(cowplot)
regresjon <- tibble(a, b)


first <- ggplot(regresjon, aes(a, b)) + 
  geom_point(color="white", alpha=0.01) +
  scale_x_continuous(breaks = seq(0,10,1)) +
  scale_y_continuous(breaks = seq(0,10,1)) +
  geom_abline(intercept = 7, slope = 0.4, color="#7CAE00", size=1.4) +
  labs(x="x", y="y", title = "Modell A", subtitle = "b0=7, b1=0.4", color="red") +
  theme_bw() 

second <- ggplot(regresjon, aes(a, b)) + 
  geom_point(color="white", alpha=0.01) +
  scale_x_continuous(breaks = seq(0,10,1)) +
  scale_y_continuous(breaks = seq(0,10,1)) +
  geom_abline(intercept = 3, slope = 0.4, color="#7CAE00", size=1.4) +
  labs(x="x", y="y", title = "Modell B", subtitle = "b0=3, b1=0.4") +
  theme_bw() 

third <- ggplot(regresjon, aes(a, b)) + 
  geom_point(color="white", alpha=0.01) +
  scale_x_continuous(breaks = seq(0,10,1)) +
  scale_y_continuous(breaks = seq(0,10,1)) +
  geom_abline(intercept = 6, slope = 0.4, color="#7CAE00", size=1.4) +
  labs(x="x", y="y", title = "Modell C", subtitle = "b0=6, b1=0.4") +
  theme_bw() 


plot_grid(first,second, third, nrow = 1)


```
**Oppgave**

a. La oss si at vi hatt med et målt et individ sin **X** og **Y** (du kan bytte ut X og Y med hvilken som helst variabel (f.eks. høyde, vekt), hvis du vil). Individet sitt mål på X er 3. Hvis du bruker modell B, hva vil du forvente at denne personen har på *Y*?

`r fitb(4.2)`.

>>Håper du har fått en liten innføring i ulike modeller.


## Modellbygging med 'Null-Hypothesis Significance Testing (NHST)'
Nå som du har en fått en innføring i hvordan du kan bygge modeller er det på tide at vi begynner å spesifisere hvilke modeller vi skal bygge. Som du sikkert er kjent med jobber forskere innenfor et paradigme som kalles for **Null-Hypothesis Significance Testing (NHST)**. Dette går ut på at forskeren fremstiller to hypoteser:

1. **H0**: En null-hypotese som sier at det ikke er noen effekt (f.eks. ingen forskjeller mellom grupper, ingen sammenheng mellom variablene)
2. **H1**: En alternativ/eksperimentell hypotese som sier at det er en effekt (f.eks. det er en forskjell mellom gruppene)

For å teste disse hypotesene må forskeren bygge to modeller: 
- en modell for null-hypotesen (vi kaller denne for **null-modellen**) 
- en alternativ-modell som sier det at det er en relasjon eller forskjeller mellom grupper.

Vi regner ut hvor mye error det er i hver av disse modellene for å se hvilke av disse modellene det er klokt å benytte. Husk at målet er å benytte modeller som er gode og som har lite error. Hvis null-modellen er god nok, så er det ikke noe poeng å bruke den alternative modellen. Men hvis den alternative modellen er mye bedre enn null-modellen, da bør benytte denne. 

Statistikken hjelper oss med å ta en beslutning om hvilke av disse modellene vi skal bruke. Forskeren gjennomfører deretter en **statistisk test** som representerer den alternative hypotesen. Utfallet av testen er en **verdi**, for eksempel en *z-verdi*, *t-verdi* eller *f-verdi*, som vi kan bruke til å regne ut sannsynligheten (*p*-verdi)for, gitt at null-hypotesen er sann. Forskjellige tester opererer med forskjellige navn på verdiene sine (sorry, men det er bare slik det er). 

>>Vi kommer til å ha fokus på å bygge modeller her


```{r echo=FALSE}
set.seed(2002) #viktig å ha med denne for å få nøyaktig samme datasett
tre.sett <- rnorm(n = 12, mean = 41, sd = 5) #12 individer
ett.sett <-rnorm(n = 12, mean = 21, sd = 5) #12 individer

#lager en tibble fra tidyverse-pakken. Må ha lastet inn tidyverse library(tidyverse) i scriptfilen
dat <- tibble(individ = seq(1:24),
              gruppe = rep(c("tre.sett ", "ett.sett"), c(length(tre.sett), length(ett.sett))),
              rm = c(tre.sett , ett.sett))


#lager et nytt objekt som heter dummykodet.dat
dat <- dat %>%
  # her lager jeg en ny kolonne som heter dummykoder. If gruppe == 'ett.sett', gi verdien 0, else gi de 1.
  mutate(dummykodet = if_else(gruppe == "ett.sett", 0, 1)
  )


dat <- dat %>%
  # her lager jeg en ny kolonne som heter dummykoder. If gruppe == 'ett.sett', gi verdien 0, else gi de 1.
  mutate(kontrast = if_else(gruppe == "ett.sett", -0.5, 0.5)
  )

dat <- dat %>%
  mutate(dummykodet = as.factor(dummykodet),
         kontrast = as.factor(kontrast))


ggplot(dat, aes(dummykodet, rm, color=dummykodet)) +
  geom_point()+
  scale_y_continuous(breaks = seq(0, 60, 5)) +
  coord_cartesian(ylim = c(0, 60)) +
  geom_jitter(width = 0.2) + 
  labs(y="% fremgang 1RM underkropp", x="Dummykodet variabel") +
  theme_bw()
```

## Null-modellen (null-hypotesen)
I vår studie ønsker vi å teste om det er forskjeller mellom de to gruppene som har blitt disponert for ulikt treningsopplegg (3 versus 1 sett). Husk at vi har laget en variabel hvor vi har kodet disse som 0 og 1; 0 hvis de trente med ett sett og 1 hvis de trente tre sett.  Null-hypotesen er at det ikke er noen forskjeller mellom gruppene. I så fall er gjennomsnittet 1 RM fremgang av alle deltakerne kanskje en god modell. Dette er modellen som representerer null-hypotesen. Med andre ord vår null-modell

$$
Y_i = (b_0) + error
$$
$$
fremgang.1RM = (mean) + error
$$ 
Det er ofte enklere å se denne modellen i tabellform, slik som dere ser under.

```{r echo=FALSE}
set.seed(2002) #viktig å ha med denne for å få nøyaktig samme datasett
tre.sett <- rnorm(n = 12, mean = 41, sd = 5) #12 individer
ett.sett <-rnorm(n = 12, mean = 21, sd = 5) #12 individer

#lager en tibble fra tidyverse-pakken. Må ha lastet inn tidyverse library(tidyverse) i scriptfilen
dat <- tibble(individ = seq(1:24),
              gruppe = rep(c("tre.sett ", "ett.sett"), c(length(tre.sett), length(ett.sett))),
              rm = c(tre.sett , ett.sett))
```


```{r echo=FALSE}
dat %>%
  mutate(modell.mean = mean(rm),
         error = rm - modell.mean) %>%
            knitr::kable(digits = 3, format = "html", caption = "Null-modellen (mean)")

```
```{r echo=FALSE}
dat.ny <- dat %>%
  # her lager jeg en ny kolonne som heter dummykoder. If gruppe == 'ett.sett', gi verdien 0, else gi de 1.
  mutate(dummykodet = if_else(gruppe == "ett.sett", 0, 1))

```

**Oppgave**

La oss prøve hvordan denne modellen virker. For individ 1 målte vi en fremgang i 1RM underkropp på **40.467**, men modellen vår sa **32.162**. Så modellen bommet med 8.305, dvs. en error på **8.305**.
$$
fremgang.1RM = (mean) + error
$$
$$
40.467 = 32.162 + 8.305
$$ 

a. Prøv modellen du også: For individ nr. 8, sier modellen at individet hadde en skår på `r fitb("32.162")`, men denne personen hadde faktisk en skår på `r fitb("29.210")`. Modellen bommet derfor med `r fitb("-2.952")`. 

>>Vi kan fortsette slik for alle deltakerne vi har hatt med i studien. Husk at vi ikke er interessert i hvir mye bommer for hvert enkelt individ, men for alle indivene. 

b. Hva får du hvis du summerer  all erroren for alle indidene?  `r mcq(c(answer = "null", answer = "0", "3", "-3"))`. 

>>tenk over hvorfor du får dette svaret før du leser videre. 

>>Som du så i forrige oppgave blir det feil å summere alle erroren, vi kan løse dette effektivt ved ved å regne **Sum of Squared Error**. Det vi gjør er å gange error med seg selv (error^2) før vi summerer alt dette sammen.

c. Hvis vi regner ut  **Sum of Squared Error** for null-modellen fpr vi: `r fitb("3243.784")`

>>Dette tallet er viktig! Dette er null-hypotesen vår! Hvis det ikke er noen forskjell mellom de to treningsgruppene våre er det like greit å bruke denne null-modellen. Men hvis vi finner ut at modellen vår blir bedre (dvs. reduserer Sum of Squared Error) ved å legge til en prediktorvariabel som består er av gruppevariabelen vår, da bør vi gjøre dette. 

>>Før du går videre er det greit å visualisere hvordan null-hypotesen ser ut rent visuelt. Den prikkete streken i figuren under representerer modellen vår som er mean. Som du ser, så gjør den ingen justeringer for de ulike individene. Erroren er avstanden fra den linjen og opp til hvert datapunkt. Så hvis vi får til å bygge en bedre modell så vil denne avstanden reduseres for alle individene.

```{r echo=FALSE}
#lager et nytt objekt som heter dummykodet.dat
set.seed(2002) #viktig å ha med denne for å få nøyaktig samme datasett
tre.sett <- rnorm(n = 12, mean = 41, sd = 5) #12 individer
ett.sett <-rnorm(n = 12, mean = 21, sd = 5) #12 individer

#lager en tibble fra tidyverse-pakken. Må ha lastet inn tidyverse library(tidyverse) i scriptfilen
dat <- tibble(individ = seq(1:24),
              gruppe = rep(c("tre.sett ", "ett.sett"), c(length(tre.sett), length(ett.sett))),
              rm = c(tre.sett , ett.sett))


#lager et nytt objekt som heter dummykodet.dat
dat <- dat %>%
  # her lager jeg en ny kolonne som heter dummykoder. If gruppe == 'ett.sett', gi verdien 0, else gi de 1.
  mutate(dummykodet = if_else(gruppe == "ett.sett", 0, 1)
  )


dat <- dat %>%
  mutate(dummykodet = as.factor(dummykodet))


ggplot(dat, aes(dummykodet, rm, color=dummykodet)) +
  geom_point()+
  scale_y_continuous(breaks = seq(0, 60, 5)) +
  coord_cartesian(ylim = c(0, 60)) +
  geom_jitter(width = 0.2) + 
  geom_hline(yintercept=32, linetype="dotted", size=1.1) +
  labs(y="% fremgang 1RM underkropp", x="Dummykodet variabel") +
  theme_bw()

```


## Alternativ modell (alternativ hypotese)
I forrige avsnitt sa vi at **null-hypotesen (H0)** reresenterer en en modell som gir samme prediksjon for alle deltakerne som var med i studien uavhengig av hvilken treningsgruppe de tilhører. Vi kalte denne for null-modellen. Vi regnet oss også frem til at denne modellen ga oss en Som of Squared error på 3243.784.

Spørsmålet vi skal stille i dette nå er om vi kan redusere error fra denne ved å benytte en mer kompleks modell som benytter (vår dummykodede kategoriske variabel) som prediktorvariabel:
$$
Y_i = (b_0 + b_1X_i) + error
$$ 
Prediktorvariabelen b1 er en gruppevariabelen vår som vi dummykodet med tallene 0 og 1. 

$$
Fremgang.1RM_i = b_0 + b_1(Gruppe) + error_i
$$ 
For å holde dette på et overordnet nivå, så vil jeg gi dere de estimerte verdiene for b0 og b1. Målet er å vise dere hvordan denne modellen fungerer. Senere skal gå gjennom hvordan vi regner ut disse verdiene. Trykk her hvis du ønsker å finne ut hvoran du regner ut disse verdiene med en gang.

$$
Fremgang.1RM_i = b_0(21.90) + b_1(20.52*Gruppe) + error_i
$$ 
Modellen sier at vår b0 er 21.90. Dette er den forventede verdien på Y (Fremgang.1RM) når prediktorvariabelen er 0. Modellen sier også at b1 er 20.52.  Med andre ord den forventede økning i Y for en enhets økning i X (også kalt stigningstallet). Husk at vi lagde en gruppe-variabel der vi kodet de to gruppene våre med 0 og 1. Så hvis et individ tilhørte gruppe 0, blir vår prediksjon:

$$
Fremgang.1RM_i = 21.90 + b_1(20.52*0) + error_i
$$ 
Fordi 0*20.52 = 0, blir stående igjen med b0. Vår prediksjon av et individ som tilhører gruppe 0 blir 

$$
Fremgang.1RM_i = 21.90 + 0 + error_i
$$ 
$$
Fremgang.1RM_i = 21.90 + error_i
$$ 
Hvis individet derimot tilhører 1 predikerer modellen at individet sin skår blir 42.48.

$$
Fremgang.1RM_i = 21.90 + b1(20.52*1) + error_i
$$ 
$$
Fremgang.1RM_i = 42.48 + error_i
$$ 
Visualisert fremstilt blir modellen vår seendes slik ut:

```{r}

ggplot(dat, aes(dummykodet, rm, color=dummykodet)) +
  geom_point()+
  scale_y_continuous(breaks = seq(0, 60, 5)) +
  coord_cartesian(ylim = c(0, 60)) +
  geom_jitter(width = 0.2) + 
  stat_summary(geom = "line", fun = mean, group = 1, color="black", linetype="dotted", size=1.2) +
  labs(y="% fremgang 1RM underkropp", x="Dummykodet variabel") +
  theme_bw()



```


**Oppgave**
Tabellen under viser 6 individer som tilhørte treningsgruppe. Du ser deres faktiske fremgang i 1RM kolonnen. La oss bruke det vi har lært til å predikere disse personene sin fremgang. Vi bruker samme modell som over

$$
Fremgang.1RM_i = b_0(21.90) + b_1(20.52*Gruppe) + error_i
$$ 
a. Hva predikerer modellen at individ nummer 3 hadde i skår? (to desimaler)

`r fitb("42.42")`

b, Hva hadde individ nr i skår?

`r fitb("47.941")`

c. hvor mye error blir det? 

`r fitb("5.521")`

d. i Squared Error blir denne erroren?

`r fitb("30.48144")`

e. nå som du har jobbet med denne modellen, så lurer jeg på om det er noe kjent med disse verdiene i modellen. Gå tilbake til [link] hvis du trenger et hint.

f. bo er `r fitb("gjennomsnittet")` (norskt ord) for gruppen som er kodet med 0. 

g. b1 er `r fitb("forskjellen")` (norsk ord) mellom gruppen som er kodet med 0 og gruppen som er kodet med 1. 

h. b0 + b1 er `r fitb("gjennomsnittet")` (norsk ord) for gruppen som er kodet med 1.


```{r echo=FALSE}
#lager et nytt objekt som heter dummykodet.dat
dummykodet.dat <- dat %>%
  # her lager jeg en ny kolonne som heter dummykoder. If gruppe == 'ett.sett', gi verdien 0, else gi de 1.
  mutate(dummykodet = if_else(gruppe == "ett.sett", 0, 1))
```

```{r echo=FALSE}
knitr::kable(head(dummykodet.dat), digits = 3, caption = "Dummy koding")
```

I forrige oppgave regnet du ut error for ett enkelt individ. Men vi er interessert i den totale erroren for modellen. Formelen for denne er: 

total error in den alternative modellen:


SS_R = $\sum_{n=1}^N (observert_i - modell_i)^2$ 

Med andre ord er det kvadraten av den faktiske observasjonen - hva modellen sa. Bruk formelen til å regne ut dette. (to desimaler

`r fitb("2527.50")`

## ANOVA-tabell (variansanalyse)
Nå har vi bygget to modeller og regnet ut hvor mye error det er hver av disse modellene - **null-modell** og **den alternative modellen**. Vår neste oppgave er å **sammenligne disse modellene**. For å gjøre det helt tydelig, så skal vi steste om modellen til høyre er bedre enn modellen til venstre. Når vi sier bedre, så mener vi at den har mindre error i seg.  

```{r echo=FALSE}
a <-ggplot(dat, aes(dummykodet, rm, color=dummykodet)) +
  geom_point()+
  scale_y_continuous(breaks = seq(0, 60, 5)) +
  coord_cartesian(ylim = c(0, 60)) +
  geom_jitter(width = 0.2) + 
  geom_hline(yintercept=32, linetype="dotted", size=1.1) +
  labs(y="% fremgang 1RM underkropp", x="Dummykodet variabel", title="Null-modell") +
  guides(fill=FALSE) +
  theme_bw()


b <- ggplot(dat, aes(dummykodet, rm, color=dummykodet)) +
  geom_point()+
  scale_y_continuous(breaks = seq(0, 60, 5)) +
  coord_cartesian(ylim = c(0, 60)) +
  geom_jitter(width = 0.2) + 
  stat_summary(geom = "line", fun = mean, group = 1, color="black", linetype="dotted", size=1.2) +
  labs(y="% fremgang 1RM underkropp", x="Dummykodet variabel", title="Alternativ-modell") +
  theme_bw()

library(cowplot)

plot_grid(a, b, nrow = 1)



````


For å sammenligne disse modellene er det vanlig å bruke en ANOVA-tabell. Dette er en ganske vanlig tabell som dere kommer til å se mange ganger, så det er bare å bli vant til å se disse. Dere har allerede regnet ut all nødvendig informasjon for å lage en ANOVA-tabell, så dere kan lage den selv.


**ANOVA-tabell**

Modell | SS | *df* | MS | *F* | R2 | *p*-verdi
------------- | ------------- | ------------- | ------------- | ------------- | -------------
The model sum of squares (SS<sub>M</sub>) | `r fitb(2527.5)` | `r fitb(1)` | `r fitb(2527.5)` | `r fitb(77.62945)` |  |
The residual sum of squares (SS<sub>R</sub>) | `r fitb(716.2875)` | `r fitb(22)` | `r fitb(32.55852)` | | |
The total sum of squares (SS<sub>T</sub>) | `r fitb(3243.784)` | | | | |

**Oppgave**

a. Hva var sum of squared error for null-modellen? 

>>(Sett dette inn i total sum of squares (SS<sub>T</sub>)

b. Hva var sum of squared error for den alternative modellen?

>>(Sett dette inn i residual sum of squares (SS<sub>R</sub>). Dette er error som er igjen etter at man har brukt den alternative-modellen. Men >>andre ord. Man kalles dette residuals.

c. Hvor mye sum of squared error er redusert ved å bruke den alternative modellen i forhold null-modellen?

>>Dette kalles The model sum of squares (SS<sub>M</sub>) eller regression i statistiske programmer. 

Før vi går videre er det greit å visualisere erroren som er igjen med de to modellene, pluss hvor mye error som er redusert ved å bruke den alternative modellen istf. å bruke null-modellen. I figuren under ser du de tre modellene. SS<sub>T</sub> representerer den totale erroren (dvs. erroren vi fikk ved å bruke null-modellen); SS<sub>R</sub> representerer hvor mye error som er igjen etter at vi brukte den alternative modellen.  SS<sub>M</sub> er hvor mye error som modellen vår klarte å forklare. Vil du si at den alternative modellen vår er god?

>>Hint. Hvis du summerer SS<sub>M</sub> og SS<sub>R</sub> får du SS<sub>T</sub>

Sammenlign dette med modellen til høyre. Her har vi en modell som er dårlig fordi SS<sub>M</sub> er lav og SS<sub>R</sub> er høy.

>>For sikkerhets skyld. Modellen til høyre ble bare brukt som et eksempel for at du skal forstå at vi kan vurdere hvor god modellen vår er.

```{r echo=FALSE}
SSE <- c(3243.784, 2527.5, 716.3)
SS <- c('sst', 'ssm', 'ssr')
bar <- tibble(SSE, SS)

 a <- ggplot(bar, aes(x = SS, y = SSE, fill = SS)) +
  geom_col(color="black") +
  scale_x_discrete(limits = rev) +
  labs(x="Modellene", y="Sum of Squared Error (SSE)") +
  theme_bw()

SSE_ny <- c(3243.784, 100, 3143.784)
SS_ny <- c('sst', 'ssm', 'ssr')
bar_ny <- tibble(SSE_ny, SS) 
 
b <- ggplot(bar, aes(x = SS_ny, y = SSE_ny, fill = SS_ny)) +
  geom_col(color="black") +
  scale_x_discrete(limits = rev) +
  labs(x="Modellene", y="Sum of Squared Error (SSE)") +
  theme_bw()

library(cowplot)

plot_grid(a, b, nrow = 1)

```
e. Basert på det du ser i figuren over til venstre, vil du si at vår alternative modell er god?

`r mcq(c(answer = "ja", "nei"))`. 

d. Hva er (SS<sub>T</sub>) - (SS<sub>R</sub>)? 

`r fitb(2527.5)`

e. Hva er (SS<sub>R</sub>) + (SS<sub>M</sub>)? 

`r fitb(3243.784)`

Vi kan regne ut hvor mange % modellen vår har redusert error med, og dette er gange nyttig. Dette får dere vite når dere kjører en test i Jamovi eller R, men vi kan også regne det for hånd



>>(Hvis du ikke fikk til oppgave er dette svaret)

e. Hva er (**SS<sub>M</sub>** / **(SS<sub>T</sub>)**) * 100?

`r fitb(78)` (uten %-tegnet)

>>proportional reduction in error (PRE), R^2 og n^2. Men de referer alle til det samme og kommer med 'output' fra testen dere kjører. 


>>Det kan høres ut som at en errorreduksjon på 78 % er mye, og det er det! Men tenk om vi hadde lagt til flere prediktorvariabler i modellen. Nå har vi kun lagt til ett ekstra parameter i forhold til null-modellen; vi gikk fra $Y_i = b_0$ til $Y_i = b_0 + b_1X_i$. Så vi har lagt til et ekstra parameter i modellen. Men kunne i prinsippet ha gått fra $Y_i = b_0$ til $Y_i = b_0 + b_1X_i + b_2X_i + b_3X_i + b_4X_i + b_5X_i$. Da ville vi garantert ha fått en stor errorreduksjon. Derfor regner vi **Mean Squared Error (MSE)**. Det jeg vil at dere skal forstå er at en høy PRE/R2 er mer imponerende hvis du har få parameret med i modellen enn hvis du har mange.  

f. Regn ut **Mean Squared Error (MSE)** og putt den inn i ANOVA-tabellen. 

For å regne MSE må du ta SSM / df. Her er df antall ekstra parametere v har lagt til i modellen. Vi hadde 2 parametere i den alternative modellen og 1 i null-modellen, så 2-1.


g. Regn ut **Mean Squared Error (MSE)** og putt den inn i ANOVA-tabellen. 

For å regne MSE må du ta SSM / df. Her er df antall ekstra parametere v har lagt til i modellen. Vi hadde 2 parametere i den alternative modellen og 1 i null-modellen, så 2-1 = 1. Legg


h. I cellen under har jeg kjørt en ANOVA-test. Virker resultatene kjent. Skriv *p*-verdien din inn i?


```{r}
#aov er en forkortolse for analysis of variance (ANOVA)
#dette er funksjon som kommer mer R.
summary(aov(rm ~ dummykodet, dat))

```


```{r echo=FALSE}
ok <- dat %>%
  summarise(ss = rm - mean(rm),
            sum.ss = sum(ss^2),
            mod.m = if_else(dummykodet == 0, 21.90, 42.42),
            error = (rm - mod.m)^2,
            sum.error = sum(error),
            pre = (sum.ss - sum.error) / sum.ss
            )

```


```{r echo=FALSE}
data.frame(f = 0:1000 / 100) %>% 
           mutate(df_1_22 = df(x = f, df1 = 1, df2 = 22)) %>%
  gather(key = "df", value = "density", -f) %>%
ggplot() +
  geom_line(aes(x = f, y = density), color="#00BFC4") +
  labs(title = "F-fordelingen ved vår frihetsgrad (df) på 1 og 22",
       x = "F",
       y = "Tetthet") +
  geom_segment(aes(x = 4.30, y = 0, xend = 4.30, yend = 2), linetype = "dashed", col = "red")+
  theme_bw()


````

## T-test
ANOVA. En annen måte vi kan teste om det er forskjeller mellom to grupper er å teste om det er forskjeller er å kjøre en uavhengig t-test. Ofte sier man at det - Og når ikke. Men har istf. valgt å bygge opp den statistiske kunnskapen vår ved å kjøre en ligning. Så når blir ikke forskjellen så stor.








