# Finne verdiene 

For å estimere parameterne i modellen kan vi bruke verktøy vi allerede har lært. Vi gir likevel en grundig innføring her. Målet er at disse modelene er selvstendige, slik at du ikke trenger å gå tilbake til andre kapitler. Med andre ord, absolutt alt du trenger skal finnes her. 

I den enkleste modellen (null-hypotesen) estimerte vi kun ett enkelt parameter, memlig **mean**. Den modellen sa at vi kun trenger mean til å predikere individenes fremgang i RM. 

$$
Y_i = b0 + error_i
$$
Vi kan nå spørre oss om det er en relasjon mellom prediktorvariabelen vår (Gruppe) og fremgang i 1RM. Vi kan da bruke til lineære modellen som vi har brukt tidligere.  
$$
Y_i = (b0 + b1) + error_i
$$
Denne ligningen sier at et individs skår kan bli prediktert fra  modell som består av b0 og b1, pluss error. b1 kvantifiserer relasjonen mellom en prediktovariabelelen og utfallet - både hvor **sterkt** og hvilken **retning** dette forholdet har. Mens b0 sier hvilken verdi utfallet har når utfallsvariabelen er null eller 0.

I figuren under ser du tre modeller som har samme b0, men forskjellige b1. Studer figurene og svar på spørsmålene under.
```{r echo=FALSE}
set.seed(2002) #viktig å ha med denne for å få nøyaktig samme datasett
a <- seq(0:10)
b <- seq(0:10)

library(tidyverse)
library(cowplot)
regresjon <- tibble(a, b)


first <- ggplot(regresjon, aes(a, b)) + 
  geom_point(color="white", alpha=0.01) +
  scale_x_continuous(breaks = seq(0,10,1)) +
  scale_y_continuous(breaks = seq(0,10,1)) +
  geom_abline(intercept = 6, slope = 0.4, color="#00BFC4", size=1.4) +
  labs(x="x", y="y") +
  theme_bw() 

second <- ggplot(regresjon, aes(a, b)) + 
  geom_point(color="white", alpha=0.01) +
  scale_x_continuous(breaks = seq(0,10,1)) +
  scale_y_continuous(breaks = seq(0,10,1)) +
  geom_abline(intercept = 6, slope = 0.1, color="#00BFC4", size=1.4) +
  labs(x="x", y="y") +
  theme_bw() 

third <- ggplot(regresjon, aes(a, b)) + 
  geom_point(color="white", alpha=0.01) +
  scale_x_continuous(breaks = seq(0,10,1)) +
  scale_y_continuous(breaks = seq(0,10,1)) +
  geom_abline(intercept = 6, slope = -0.3, color="#00BFC4", size=1.4) +
  labs(x="x", y="y") +
  theme_bw() 


plot_grid(first,second, third, nrow = 1)


```

```{r}
library(webex)


```
`r mcq(c(1, answer = 2, 3)) ` Nå vet dere hva b1 representerer.  






```{r echo=FALSE}
set.seed(2002) #viktig å ha med denne for å få nøyaktig samme datasett
a <- seq(0:10)
b <- seq(0:10)

library(tidyverse)
library(cowplot)
regresjon <- tibble(a, b)


forth <- ggplot(regresjon, aes(a, b)) + 
  geom_point(color="white", alpha=0.01) +
  scale_x_continuous(breaks = seq(0,10,1)) +
  scale_y_continuous(breaks = seq(0,10,1)) +
  geom_abline(intercept = 8.5, slope = 0.4, color="#00BFC4", size=1.4) +
  labs(x="x", y="y") +
  theme_bw() 

five  <- ggplot(regresjon, aes(a, b)) + 
  geom_point(color="white", alpha=0.01) +
  scale_x_continuous(breaks = seq(0,10,1)) +
  scale_y_continuous(breaks = seq(0,10,1)) +
  geom_abline(intercept = 3, slope = 0.4, color="#00BFC4", size=1.4) +
  labs(x="x", y="y") +
  theme_bw() 

six <- ggplot(regresjon, aes(a, b)) + 
  geom_point(color="white", alpha=0.01) +
  scale_x_continuous(breaks = seq(0,10,1)) +
  scale_y_continuous(breaks = seq(0,10,1)) +
  geom_abline(intercept = 5, slope = 0.4, color="#00BFC4", size=1.4) +
  labs(x="x", y="y") +
  theme_bw() 


plot_grid(forth, five, six, nrow = 1)


```



SCP is the relationship between two variables

```{r echo=FALSE}
set.seed(2002) #viktig å ha med denne for å få nøyaktig samme datasett
tre.sett <- rnorm(n = 12, mean = 41, sd = 5) #12 individer
ett.sett <-rnorm(n = 12, mean = 21, sd = 5) #12 individer

#lager en tibble fra tidyverse-pakken. Må ha lastet inn tidyverse library(tidyverse) i scriptfilen
library(tidyverse)
dat <- tibble(individ = seq(1:24),
              gruppe = rep(c("tre.sett ", "ett.sett"), c(length(tre.sett), length(ett.sett))),
              rm = c(tre.sett , ett.sett))
dummykodet.dat <- dat %>%
  # her lager jeg en ny kolonne som heter dummykoder. If gruppe == 'ett.sett', gi verdien 0, else gi de 1.
  mutate(dummykodet = if_else(gruppe == "ett.sett", 0, 1))
```


```{r}
relationship <- dummykodet.dat %>%
  mutate(avg.x = mean(dummykodet),
         x.avg.x = dummykodet - avg.x,
         avg.rm = mean(rm),
         rm.avg.rm = rm - avg.rm, 
         ssc = x.avg.x * rm.avg.rm, 
         sum.ssc = sum(ssc),
         ssx = sum(x.avg.x^2),
         tot = sum.ssc / ssx
         )
relationship
```